【裁判字號】    97,交易,29
【裁判日期】    970829
【裁判案由】    過失傷害
【裁判全文】
臺灣花蓮地方法院刑事判決              97年度交易字第29號
公  訴  人  臺灣花蓮地方法院檢察署檢察官
被      告  庚○○
選任辯護人  張秉正律師
上列被告因過失傷害案件，經檢察官提起公訴（96年度偵字第57
62號），本院判決如下：
    主  文
庚○○因過失傷害人，致重傷，處有期徒刑貳月，如易科罰金，
以新臺幣壹仟元折算壹日。
    事  實
一、庚○○民國16年2 月13日生，為年滿80歲之人，於96年11月
    15日下午3 時30分許，由花蓮縣壽豐鄉○○村○○○街11巷
    12號之住處，駕駛車牌號碼G6─4671號自用小貨車，欲至同
    鄉豐山村某農藥肥料材料行購買農藥及肥料，沿同鄉○○村
    ○○路由西往東方向行駛，於同日下午3 時44分許，行經上
    開路段320 號牛犁文化館前，原應注意車輛行駛時，駕駛人
    應注意車前狀況，隨時採取必要之安全措施。而依當時天候
    晴、日間自然光線、柏油路面、路面乾燥、視距良好、無障
    礙物之情形，又無不能注意之情事，竟疏於注意車前狀況，
    適有先前隨同母親一同參觀牛犁文化館之兒童丁○○，於未
    有成年人陪伴之情形下，在該處由南往北方向穿越道路，庚○○並未發現，致其自小貨車右前車頭撞及丁○○倒地，而
    自小貨車仍持續向前將丁○○捲入車輛底盤下，往前拖行約
    4 公尺，使丁○○受有頭部外傷併左側硬腦膜下血腫、胸部
    挫傷併血胸等傷害，經手術治療後，呈右側偏癱與中度智能
    障礙難治之重傷害。庚○○撞及洪皓偉後察覺有異，始停車
    查看，旋於花蓮縣警察局吉安分局員警甲○○到場處理時，
    向其坦承為肇事者，自首而接受本院裁判。
二、案經洪皓偉之父丙○○訴由花蓮縣警察局吉安分局報告臺灣
    花蓮地方法院檢察署檢察官偵查起訴。
    理  由
一、按被告以外之人於審判外之言詞或書面陳述，除法律有規定
    者外，不得作為證據。又被告以外之人於審判外之陳述，經
    當事人於審判程序同意作為證據，法院審酌該言詞陳述或書
    面陳述作成時之情況，認為適當者，亦得為證據。當事人、
    代理人或辯護人於法院調查證據時，知有第159條第1項不得
    為證據之情形，而未於言詞辯論終結前聲明異議者，視為有
    前項之同意，刑事訴訟法第159條第1項及第159條之5分別定
    有明文。查財團法人臺灣基督教門諾會醫院、國立臺灣大學
    醫學院附設醫院診斷證明書、花蓮縣警察局道路交通事故現
    場圖及調查報告表（一）（二）、臺灣省花東區車輛行車事
    故鑑定委員會97年1月11日花東鑑字第097100045號函及所附
    鑑定意見書、臺灣省車輛行車事故覆議鑑定委員會97年5 月
    13日覆議字第0976201693號函等（證據性質上雖為公務員或
    從事業務之人職務上或業務上所製作之證明文書，但既為針
    對本件被告庚○○過失致重傷之個案作成，即與刑事訴訟法
    第159條之4第1款、第2款所示，經常處於可受公開檢查之狀
    態，設有錯誤，甚易發現而予及時糾正之例行性紀錄文書有
    間，非刑事訴訟法第159條之4第1款、第2款所謂得成為傳聞
    例外之文書，而不能依此規定取得證據能力）均屬證人於審
    判外之書面陳述，惟公訴人、被告及辯護人對於上開審判外
    之書面陳述，均業於本院準備程序中表示同意引為證據，且
    迄於本案言詞辯論終結前亦未再聲明異議或撤銷同意，而本
    院審酌該等書面作成之情況，核無違法取證及證明力明顯過
    低之瑕疵，亦認為以之作為證據為適當，故依上開規定，財
    團法人臺灣基督教門諾會醫院、國立臺灣大學醫學院附設醫
    院診斷證明書、花蓮縣警察局道路交通事故現場圖及調查報
    告表（一）（二）、臺灣省花東區車輛行車事故鑑定委員會
    97年1月11日花東鑑字第097100045號函及所附鑑定意見書、
    臺灣省車輛行車事故覆議鑑定委員會97年5 月13日覆議字第
    0976201693號函等書面陳述，均具有證據能力。
二、訊據被告庚○○固不否認於上開時間、地點駕駛車牌號碼G6
    ─4671號自用小貨車，與被害人丁○○發生擦撞，致被害人
    受有上開傷勢，惟矢口否認有何過失致重傷之犯行，辯稱：
    伊駕車經過上開地點時，車速緩慢，並未看到被害人，通過
    牛犁文化館後，伊才從後照鏡中看到被害人突然跑出來撞到
    伊所駕駛自小貨車之右後方，並非該車輛之車頭撞及被害人
    ，伊所駕駛之自小貨車亦未輾過被害人之身體云云。而辯護
    人辯護意旨則以：
（一）由證人乙○○、戊○○等人之證述及現場跡證顯示被告當
      時並無超速等違反交通法規之行為。
（二）由被害人之傷勢可知，被告所駕駛自小貨車並未撞及被害
      人，亦未輾壓被害人，臺灣省花東區車輛行車事故鑑定委
      員會鑑定意見係以此為基礎，而推及被告有未注意車前狀
      況之過失駕駛行為，自屬有誤，又臺灣省車輛行車事故覆
      議鑑定委員會已修正鑑定意見為被告未充分注意車前狀況
      ，足見該覆議鑑定委員會亦認定被告過失情節甚輕，本件
      事故之過失應係歸責於被害人及其監護人。
（三）被害人係從牛犁文化館路邊停放之2 輛自小客車間衝出車
      道，被告無法對於被害人突然衝出之行為為任何事前之預
      防，被告既係依速限行駛，並無應注意能注意而未注意之
      過失駕駛行為。
（四）本件事故係瞬間發生，依汽車煞車距離對照表，若以20公
      里之速度推算，自發現狀況到煞車停止，尚需要9 公尺之
      距離，又參酌本件事故現場圖，被害人自2 車中間衝出，
      被告自看到被害人到煞車停止，根本未有足夠之反應時間
      為剎車之避險行為，本件被告應有交通上信賴原則之適用
      等語置辯。
二、經查：被告於上開時間、地點駕駛車牌號碼G6─4671號自用
    小貨車，與被害人發生擦撞，致被害人受有上開傷勢之事實
    ，業據被告供述在卷，與告訴人丙○○之指述及現場目擊證
    人乙○○、戊○○之證述相符，此外並有財團法人臺灣基督
    教門諾會醫院、國立臺灣大學醫學院附設醫院診斷證明書、
    花蓮縣警察局道路交通事故現場圖及調查報告表（一）（二
    ）各1 份及事故現場照片68張等附卷可稽，堪信為真實。且
    ：
（一）按駕駛人駕車時應注意車前狀況，隨時採取必要的安全措
      施；行車速度，依速限標誌或標線之規定，無速限標誌或
      標線者，應依下列規定：二、行經設有彎道、坡路、狹路
      、狹橋、隧道、學校、醫院標誌之路段、道路施工路段、
      泥濘或積水道路、無號誌之交岔路口及其他人車擁擠處所
      ，或因雨霧致視線不清或道路發生臨時障礙，均應減速慢
      行，作隨時停車之準備，道路交通安全規則第94條第3 項
    、第93條第1項第2款分別定有明文。
（二）又依卷附道路交通事故調查報告表所載，被告肇事當時該
      處天候晴、日間自然光線、柏油路面、路面乾燥、視距良
      好、無障礙物，是被告並無不能注意車前狀況之情事。
（三）伊當時是站在豐裡國小前面，被告車行之對向車道，目擊
      本件事故之發生，被告所駕駛之自用小貨車是由西往東之
      方向行駛，當時在道路上行進的只有被告所駕駛之自小貨
      車，被告的前面並沒有車輛行進，路段很平坦，天氣也很
      好，同向車道路邊停放3 臺自小客車，被害人自第二臺與
      第三臺自小客車間衝出，第三臺自小客車與前兩部自小客
      車約有1.5 公尺之距離，伊並沒有看到被害人跑出來，伊
      看到時被害人已經站在路邊，當時被告駕駛之自小貨車距
      離被害人大約3 公尺左右，當時被害人想要衝過馬路，已
      經跨出一隻腳，往前也不是，往後也不是，停頓在路旁，
      伊看到被告所駕駛之自小貨車車頭右前方靠近車頭中間之
      位置撞及被害人，當時之時速大約是30公里至40公里之間
      ，沒有做任何閃避之動作，被害人被撞倒地後隨即被捲入
      車底在4個輪子中間經過，在2個後輪中間後方出現，被告
      在撞及被害人後經過5、6公尺才停下查看，伊看到被害人
      之頭部有外傷，路人隨即報警叫救護車等語，業據證人乙○○於本院審理時結證在卷，並與證人戊○○於本院審理
      時證述：伊聽見「碰」撞擊之聲音後，看見被害人自被告
      所駕駛之自小貨車車底2 後輪間出現，被害人頭部出血等
      語相符；又證人即本件事故到場處理之花蓮縣警察局吉安
      分局交通事故處理小組員警己○○亦於本院審理時證稱：
      伊於96年11月15日到現場後，除檢驗豐田派出所採證工作
      外，並重新拍照就現場圖跡證部分補強，伊發現車頭部分
      有輕微的凹陷，但不是很明顯，而且是新的撞擊痕跡，在
      右後輪胎橡膠靠外側的部分，有一點擦撞之痕跡，也是新
      的痕跡，肇事車輛右後內側底盤避震器之彈簧底座上也發
      現毛髮，與道路上之毛髮是一致的，道路上的刮痕是由輪
      胎與地面摩擦所形成之輪擦痕，從輪擦痕開始，接下來是
      被害人之毛髮再接下來是被害人之血跡，所形成之運動軌
      跡是一致的，從輪擦痕開始到小貨車停下來的後輪距離是
      9.8 公尺，就血跡及毛髮的位置判斷，被害人應該有被肇
      事車輛拖動等語，亦與肇事車輛採證照片及事故現場照片
      所顯示之撞擊痕跡、人、車位置及其他相關跡證相符，足
      徵被告所駕駛之自小貨車確係為車頭撞及被害人，被害人
      倒地後，被告所駕駛之自小貨車仍持續行進，自被害人身
      上經過，而被害人頭部之毛髮復為該自小貨車底盤夾住而
      遭該自小貨車拖行等情屬實。被告及辯護人雖辯稱係被害
      人衝出撞及被告所駕駛自小貨車之右後車身，且有右後輪
      胎之擦痕佐證云云，然若如此，被害人應係撞及該車輛之
      右後輪胎後彈出，倒臥於路邊，何以合理解釋被害人之毛
      髮出現在該車輛右後車輪內側底盤避震器之彈簧底座上，
      而被害人由被告所駕駛之自小貨車底盤而出之情形？是被
      告及辯護人所辯顯不足採。
（四）被告駕駛行進中並未看見被害人，係在後照鏡看見被害人
      撞及其所駕駛之自小貨車，迭據被告於警詢、偵查及本院
      審理時供述一致在卷，而據上開證人乙○○所述情節，依
      當時之情形，視距良好，並無不能注意之情形，縱被害人
      係從2 自小客車之間衝出，然被害人既已站立路邊停頓，
      足見被告並無不能注意車前狀況之情事，又乙○○目擊事
      故發生之剎那，被害人與被告所駕駛之自小貨車尚有3 公
      尺之距離，被告當能注意，而未注意，是被告確有未注意
      車前狀況之過失駕駛行為，辯護人辯稱未有任何違規之駕
      駛行為自不足採。而本件經送鑑定，臺灣省花東區車輛行
      車事故鑑定委員會認定被害人於設有行人穿越道100 公尺
      範圍內，違規跨越中心分向限制線穿越道路時，未注意左
      方來車，且未讓行進中車輛先行（其父母或監護人疏縱其
      擅自穿越車道）為肇事主因；被告駕駛自用小貨車未注意
      車前狀況，為肇事次因。而覆議結果臺灣省車輛行車事故
      覆議鑑定委員會除照原鑑定意見，將文字修正為被告駕駛
      自用小貨車未充分注意車前狀況，為肇事次因，有臺灣省
      花東區車輛行車事故鑑定委員會97年1 月11日花東鑑字第
      097100045 號函及所附鑑定意見書、臺灣省車輛行車事故
      覆議鑑定委員會97年5月13日覆議字第0976201693號函各1
      份在卷可參。雖被害人對本件事故之肇致應負主要肇責，
      然被告之過失責任尚未能因此而告解免，故被告因未注意
      車前狀況以致肇事，仍應負相當之過失責任。
（五）辯護人又以本件事故係瞬間發生，依汽車煞車距離對照表
      ，若以20公里之速度推算，被告根本無充分之反應時間等
      語置辯，然本件被告在事故發生前，根本未發現被害人，
      而未有任何避險之駕駛行為，已如前述，且車輛行進中之
      避險行為，並非僅有剎車停止一途，依撞擊點與車側之距
      離僅有數十公分，被告如發現被害人停頓站於路旁，縱不
      及剎車停止，仍得藉由向左迴轉方向盤之方式閃避，避免
      直接撞及被害人，是對於被告所應為之避險行為尚非無期
      待可能性。
（六）再按駕駛人雖可信賴其他參與交通之對方亦能遵守交通規
      則，同時為必要之注意，謹慎採取適當之行動，而對於不
      可知之對方違規行為並無預防之義務，然因對於違規行為
      所導致之危險，若屬已可預見，且依法律、契約、習慣、
      法理及日常生活經驗等，在不超越社會相當性之範圍應有
      注意之義務者，自仍有以一定之行為避免結果發生之義務
      。因此，關於他人之違規事實已極明顯，同時有充足之時
      間可採取適當之措施以避免發生交通事故之結果時，即不
      得以信賴他方定能遵守交通規則為由，以免除自己之責任
      ；汽車駕駛人對於防止危險發生之相關交通法令之規定，
      業已遵守，並盡相當之注意義務，以防止危險發生，始可
      信賴他人亦能遵守交通規則並盡同等注意義務。若因此而
      發生交通事故，方得以信賴原則為由免除過失責任，最高
      法院74年度臺上字第4219號及84年臺上字第5360號判例可
      資參照。而本件事故發生之地點在豐裡國小前對向之車道
      ，本經常有年紀幼小之學童自路旁衝出，故上開道路交通
      安全規則第93條第1項第2款規定行經該路段時應做隨時停
      車之準備，是被告對於被害人之違規行為所導致之危險，
      並非不可預見，而被告駕車對於車前狀況依同規則第94條
      第3 項本有注意之義務，實際上並無不能迴避危險發生之
      情事，卻未遵守致不能避免危險之發生，參照上開最高法
      院判例，自無從主張前揭交通上信賴原則之適用，其對於
      本件事故之發生，仍須負過失之責。
（七）被害人確因本件事故受有頭部外傷併左側硬腦膜下血腫、
      胸部挫傷併血胸等傷害，經手術治療後，呈右側偏癱與中
      度智能障礙難治之重傷害等情，有財團法人臺灣基督教門
      諾會醫院、國立臺灣大學醫學院附設醫院診斷證明書各 1
      份在卷可憑，是被告過失之駕駛行為，與被害人重傷之結
      果間，自具有相當因果關係。
（八）綜上，被告及辯護人所辯，顯不足採，本件事證明確，被
      告犯行堪以認定。
（九）又本件事證既已明確，辯護人另聲請將本件事故之肇事原
      因再行送交通大學及警察大學等交通學術單位鑑定云云，
      經核並無必要，附此敘明。
三、按汽車行駛時，駕駛人應注意車前狀況，並隨時採取必要之
    安全措施，道路交通安全規則第94條第3 項定有明文，被告
    違反此規定並導致被害人重傷之結果，核被告所為係犯刑法
    第284條第1項後段之過失致重傷罪。查被告為16年2 月13日
    出生，行為時為年滿80歲之人，應依刑法第18條第3 項之規
    定減輕其刑，又刑法第62條所謂自首，祇以犯人在犯罪未發
    覺之前，向該管公務員申告犯罪事實，而受裁判為已足，因
    之，自首者於自首後，縱又為與自首時不相一致之陳述，甚
    至否認犯罪，仍不能動搖其自首效力，最高法院88年度臺上
    字第877 號判決意旨可資參照。查被告於肇事後，於警員前
    往現場處理時，主動向警員承認其係肇事者，業據證人甲○○於本院審理時到庭結證在卷，是被告對於偵查機關尚未發
    覺之罪自首而願接受裁判，已該當於自首之要件，至被告嗣
    後雖於本院審理時否認有過失之駕駛行為，依上開最高法院
    判決意旨，尚無法動搖其自首之效力，仍應依刑法第62條前
    段之規定予以減輕其刑，並依同法第70條之規定遞減之。爰
    審酌被告並無前科，素行良好，因其過失之駕駛行為，造成
    被害人難以回復之重傷害，被告及被害人分別所涉過失之程
    度，尚未與被害人達成和解等一切情狀，量處如主文所示之
    刑，並諭知易科罰金之折算標準。
據上論斷，依刑事訴訟法第299條第1項前段，刑法第284條第1項
後段、第18條第3項、第62條前段、第41條第1項前段，刑法施行
法第1條之1，判決如主文。
本案經檢察官李子春到庭執行職務。
中    華    民    國    97    年    8     月    29    日
                  刑事第一庭    審判長法  官  張健河
                                      法  官  蕭一弘
                                      法  官  湯國杰
上列正本證明與原本無異。
如對本判決不服，應於送達後10日內，向本院提出上訴狀（上訴
狀應記載具體上訴理由並應抄附繕本）告訴人或被害人如對於本
判決不服者，應具備理由請求檢察官上訴，其上訴期間之計算係
以檢察官收受判決正本之日期為準。
中    華    民    國    97    年    8     月    29    日
                                      書記官
附錄本判決論罪之法律條文：
中華民國刑法第284條：
因過失傷害人者，處6月以下有期徒刑、拘役或5百元以下罰金，
致重傷者，處1年以下有期徒刑、拘役或5百元以下罰金。
從事業務之人，因業務上之過失傷害人者，處1年以下有期徒刑
、拘役或1千元以下罰金，致重傷者，處3年以下有期徒刑、拘役
或2千元以下罰金。


司法院資訊處製作；財團法人民間司法改革基金會備份。
